ACORDAO-COMPLETO-2442431

ACÓRDÃO 13908/2020 ATA 43/2020 - SEGUNDA CÂMARA

VISTOS, relatados e discutidos estes autos em que se analisa o ato de concessão da pensão civil instituída pelo Sr. Francisco Caitano Cordeiro, ex-servidor do Tribunal Marítimo, em favor da Sra. Maria Gomes Cordeiro. 
ACORDAM os Ministros do Tribunal de Contas da União, reunidos em Sessão da 2ª Câmara, ante as razões expostas pelo Relator, e com fulcro nos incisos III e IX do art. 71 da Constituição Federal e nos arts. 1º, inciso V, e 39, inciso II, da Lei 8.443/1992, c/c o art. 259, inciso II, do Regimento Interno/TCU, em:
9.1. considerar ilegal a concessão de pensão civil em favor da Sra. Maria Gomes Cordeiro, negando registro ao correspondente ato; 
	9.2. dispensar o ressarcimento das quantias indevidamente recebidas de boa-fé pela interessada indicada no subitem precedente, consoante o disposto no enunciado 106 da súmula da jurisprudência do TCU;
9.3. determinar ao Tribunal Marítimo, no prazo de 15 (quinze) dias a contar da notificação deste Acórdão, que:
9.3.1. faça cessar os pagamentos decorrentes do ato ora considerado ilegal, sob pena de responsabilidade solidária da autoridade administrativa omissa, nos termos do art. 262, caput, do Regimento Interno/TCU;
9.3.2. dê ciência do inteiro teor desta Deliberação à Sra. Maria Gomes Cordeiro, encaminhando a este Tribunal, no prazo de 30 (trinta) dias, comprovante da referida ciência;
9.3.3. alerte a interessada de que o efeito suspensivo proveniente da interposição de possíveis recursos perante o TCU não a exime da devolução dos valores percebidos indevidamente após a respectiva notificação, caso os recursos não sejam providos;
9.4. esclarecer ao Tribunal Marítimo que novo ato de concessão de pensão civil em benefício da Sra. Maria Gomes Cordeiro deverá ser emitido e cadastrado no sistema e-Pessoal, livre da irregularidade verificada, e submetido a este Tribunal, nos termos da IN/TCU 78/2018.

Concessão de pensão civil instituída pelo Sr. Francisco Caitano Cordeiro, ex servidor do Tribunal Marítimo, em favor da Sra. Maria Gomes Cordeiro.

Segunda Câmara

Tribunal Marítimo - Comando da Marinha/Ministério da Defesa.

3. Interessada: Maria Gomes Cordeiro (XXX.365.217-XX).

13.1. Ministros presentes: Ana Arraes (Presidente), Augusto Nardes, Aroldo Cedraz e Raimundo Carreiro.
13.2. Ministros-Substitutos presentes: Marcos Bemquerer Costa (Relator) e André Luís de Carvalho.

MARCOS BEMQUERER

Adoto como Relatório, com os pertinentes ajustes de forma, a instrução da Secretaria de Fiscalização de Pessoal - Sefip, por meio da qual a concessão da pensão civil objeto destes autos é analisada e cujo encaminhamento contou com a anuência do Procurador Júlio Marcelo de Oliveira (peças 5 a 7) : 
"INTRODUÇÃO
1. Trata-se de ato de concessão inicial de pensão civil do instituidor Francisco Caitano Cordeiro, ex-servidor do Tribunal Marítimo.  
2. O ato foi submetido, para fim de registro, à apreciação do Tribunal de Contas da União (TCU) , de acordo com o art. 71, inciso III, da Constituição Federal. O cadastramento e a disponibilização ao TCU ocorreram por intermédio do Sistema de Apreciação e Registro de Atos de Admissão e Concessões, na forma dos arts. 2º, caput e incisos I a VI, e 4º, caput, da Instrução Normativa - TCU 78/2018.
3. Ao benefício pensional instituído pelo Sr. Francisco Caitano Cordeiro, falecido em 10/9/2015 na inatividade, habilitou-se a Sra. Maria Gomes Cordeiro (na condição de viúva) .
EXAME TÉCNICO
4. Na base de cálculo da pensão civil consta o pagamento de decisão judicial no valor de R$ 61,00 relativa à rubrica '12 Referências' (peça 2) .
5. Sobre o assunto, esta Corte de Contas já se pronunciou no sentido de que é ilegal a percepção da vantagem '12 Referências' a servidor ocupante da última posição da carreira, como no caso em exame, uma vez que seu pagamento configura bis in idem, em razão de não mais subsistir o motivo gerador da concessão da decisão judicial (Acórdão 9871/2017-TCU-Segunda Câmara, Relator Ministro-Substituto André de Carvalho, 9.874/2017-TCU-2ª Câmara, Relator Ministro José Múcio Monteiro, e 11.583/2018-TCU-2ª Câmara, Relator Ministro-Substituto André de Carvalho) .
6. A rubrica decisão judicial (12 referências) representa a concessão judicial de reposicionamento na carreira. Sobre essa rubrica, o fato gerador desse pagamento está extinto, porquanto o ex-servidor estava no final de carreira, não fazendo jus a referências além da última Classe/Padrão da carreira em que se encontrava (S/III) . Assim, o pagamento dessa sentença judicial configurou bis in idem, pois desapareceu o motivo gerador da concessão da decisão judicial. Transcreve-se parte do Voto do Relator, Exmo. Ministro-Substituto André Luís de Carvalho, proferido no Acórdão 9871/2017-TCU-Segunda Câmara:
'4.	A unidade técnica anotou que, inobstante o pagamento da aludida parcela decorrer de decisão judicial para o reposicionamento na carreira, a inativa já estaria no final da carreira, não se mostrando mais devido, então, o pagamento das correspondentes referências para além da última classe e/ou padrão, de sorte que o aludido pagamento em separado configuraria o indevido bis in idem.
5.	Ocorre que, embora essa parcela seja paga nominalmente, em valor fixo, ela não foi submetida à devida absorção por ocasião dos acréscimos remuneratórios supervenientes.
6.	Bem se sabe que a decisão do TCU no sentido de determinar a cessação do pagamento de parcelas judiciais não absorvidas pelas subsequentes reformulações legais sobre a estrutura remuneratória não afronta a coisa julgada, já que a imutabilidade dos efeitos da sentença está vinculada à cláusula rebus sic stantibus, em consonância com a situação existente ao tempo da decisão judicial prolatada (v. g.: Acórdão 7152/2015-TCU-Primeira Câmara) , mostrando-se adequada, então, a proposta da unidade técnica no sentido da ilegalidade do referido ato de aposentadoria.
7.	De todo modo, como o referido ato inicial de aposentadoria deu entrada no TCU há mais de 5 anos, foi promovida a prévia oitiva da interessada, em sintonia com a jurisprudência do Supremo Tribunal Federal (v.g.: MS-25.116 e do MS-25.403) , com a exceção veiculada pela Súmula Vinculante n.º 3 do STF e com a jurisprudência do TCU (v. g.: Acórdão 587/2011-TCU-Plenário) , mas, a despeito de ter tomado ciência da correspondente notificação (Peça 8) , a interessada permaneceu silente nestes autos.
8.	Entendo, pois, que o TCU deve considerar ilegal o aludido ato de aposentadoria, negando-lhe o correspondente registro. (grifo nosso) .'
7. No caso em exame, ainda que se admitisse a continuidade do pagamento da rubrica decisão judicial (12 referências) , a parcela deveria ter sido absorvida pelas novas estruturas remuneratórias implantadas após a sua concessão, conforme dispõe o Acórdão 2161/2005-TCU-Plenário, o que não ocorreu no presente caso. 
8. Em consulta ao sistema Siape, considerando os contracheques de outubro/2009 e agosto/2015, verifica-se que a rubrica já deveria ter sido totalmente absorvida, em razão dos aumentos concedidos pelas novas estruturas remuneratórias implantadas na carreira do ex-servidor (peça 2) . Assim, está ilegal o ato deste processo, pois constou na base de cálculo da pensão a rubrica judicial '12 Referências'.
9. Ressalta-se que o ato de pensão civil em exame deu entrada no TCU em 4/12/2015, portanto, há menos de cinco anos, não sendo aplicável o procedimento de contraditório e ampla defesa determinado pelo Acórdão 587/2011-TCU-Plenário, Ministro-Relator Valmir Campelo. O prazo de cinco anos se expira em 4/12/2020.
CONCLUSÃO
10. Em razão do exposto e tendo em vista a análise realizada no ato de concessão inicial de pensão civil do instituidor Francisco Caitano Cordeiro, em favor de Maria Gomes Cordeiro, esta Unidade Técnica considera que o ato em tela está ilegal, em razão do pagamento da rubrica decisão judicial transitada em julgada relativa a 12 referências, uma vez que seu pagamento configura bis in idem, [haja vista] (...) não mais subsistir o motivo gerador da concessão da decisão judicial, [pois] o instituidor estava no final de carreira, não fazendo jus a referências além da última Classe/Padrão da carreira em que se encontrava.
11. Registre-se que a análise deste processo levou em conta os dispositivos da Resolução TCU 315/2020.
PROPOSTA DE ENCAMINHAMENTO
12. Ante o exposto, conforme o preceituado no artigo 71, inciso III, da Constituição Federal de 1.988; c/c os artigos. 1º, inciso V, e 39, inciso II, da Lei nº 8.443/1992, c/c os artigos 1º, inciso VIII, 260, §§ 1º e 2º, do Regimento Interno/TCU, e tomando por base as informações prestadas pelo órgão de controle interno e as verificações feitas pela unidade técnica, na forma prevista no artigo 260, caput, do referido Regimento, propõe-se: 
a) considerar ilegal e negar o registro do ato de concessão inicial de pensão civil do instituidor Francisco Caitano Cordeiro (CPF XXX.396.807-XX) , em favor de Maria Gomes Cordeiro; 
b) dispensar o ressarcimento das quantias indevidamente recebidas de boa-fé, nos termos da Súmula TCU 106;
c) determinar ao Tribunal Marítimo, com fundamento no inciso I do art. 4º da Resolução TCU 315/2020, que adote medidas para:
c.1) fazer cessar os pagamentos decorrentes do ato impugnado por esta Corte de Contas, sob pena de responsabilidade solidária da autoridade administrativa omissa, nos termos do art. 262 do Regimento Interno/TCU;
c.2) no prazo de trinta dias, emita novo ato de pensão civil, livre da irregularidade apontada, e o submeta ao TCU pelo Sistema e-Pessoal, nos termos dos arts. 262, § 2º, do Regimento Interno desta Corte e 19, § 3º, da Instrução Normativa TCU 78/2008;
c.3) dar ciência, no prazo de 15 (quinze) dias, do inteiro teor desta deliberação à interessada, alertando-a de que o efeito suspensivo proveniente da interposição de eventuais recursos junto ao TCU não a exime da devolução dos valores percebidos indevidamente após a respectiva notificação, caso esses não sejam providos; e
c.4) encaminhar ao Tribunal, no prazo de 30 (trinta) dias contados da ciência da decisão, documento apto a comprovar que a interessada tomou conhecimento do acórdão."
É o Relatório.

não há.

Procurador Júlio Marcelo de Oliveira.

PESSOAL. PENSÃO CIVIL. PARCELA JUDICIAL RELATIVA A REPOSICIONAMENTO NA CARREIRA INTITULADA "12 REFERÊNCIAS". IMPOSSIBILIDADE DE PAGAMENTO PARA QUEM JÁ ESTAVA NO FIM DA CARREIRA. ILEGALIDADE DO ATO. NEGATIVA DE REGISTRO. DETERMINAÇÕES.

PENSÃO CIVIL (PCIV)

Secretaria de Fiscalização de Pessoal - Sefip.

Em apreciação o ato de concessão de pensão civil instituída pelo Sr. Francisco Caitano Cordeiro, ex servidor do Tribunal Marítimo, em favor da Sra. Maria Gomes Cordeiro, na condição de viúva do de cujus.
2.		Consoante visto no Relatório precedente, a Secretaria de Fiscalização de Pessoal - Sefip, com endosso do Parquet especializado, impugnou a concessão em epígrafe, sob o fundamento de que foi constatado o pagamento da parcela oriunda de decisão judicial relativa à rubrica "12 referências".
3. 		A parcela em questão, descrita como "16171 - DECISÃO JUDICIAL TRANS JUG APO" (peça 2) , é originária da rubrica "12 referências" e representa a concessão judicial de reposicionamento na carreira. 
4.		A unidade especializada destaca que o fato gerador desse pagamento está extinto, porquanto o instituidor da pensão em foco estava no final de carreira, não fazendo jus a referências além da última Classe/Padrão da carreira em que se encontrava. 
5.		A jurisprudência do TCU não destoa do entendimento da Sefip, conforme os Acórdãos 12.469/2020 e 13.230/2019, ambos da Primeira Câmara e de relatoria do ministro Walton Alencar Rodrigues; e 5.328/2020 e 3.857/2019, ambos da Segunda Câmara e de relatoria do ministro Augusto Nardes.
6.		Ademais, ainda que o pagamento da rubrica "12 referências" fosse considerado legal, o que se faz apenas para argumentar, a parcela deveria ter sido absorvida pelas reestruturações remuneratórias havidas após a concessão do benefício ao instituidor, o que, de acordo com a Sefip, não ocorreu no presente caso.  
7. 		Diante desse contexto, demonstra-se injustificada a manutenção do pagamento da parcela relativa ao reposicionamento de "12 referências", razão pela qual deve ser considerada ilegal a concessão da pensão em apreço, com a negativa de registro ao respectivo ato.
8.		Cumpre aplicar o enunciado 106 da súmula de jurisprudência do TCU em relação às parcelas indevidamente recebidas pela beneficiária.
9. 		Outrossim, de conformidade com o art. 262 do Regimento Interno/TCU, importa determinar ao Tribunal Marítimo que faça cessar os pagamentos decorrentes do ato impugnado, sob pena de responsabilidade solidária da autoridade administrativa omissa, devendo ser emitido novo ato livre da irregularidade ora apontada. 
10. 	Deve-se, também, determinar ao órgão de origem que comunique a interessada sobre a deliberação do Tribunal, alertando-a de que o efeito suspensivo proveniente da interposição de eventual recurso não a exime da devolução dos valores percebidos indevidamente após a sua notificação, caso esse não seja provido. Após, devem ser remetidos ao Tribunal documentos comprobatórios de que a inativa foi cientificada da deliberação desta Corte.
	Ante o exposto, manifesto-me por que seja adotada a deliberação que ora submeto a este Colegiado.
 	
TCU, Sala das Sessões, em 1º de dezembro de 2020.
MARCOS BEMQUERER COSTA
Relator